【裁判字號】    97,易,1506
【裁判日期】    970623
【裁判案由】    誣告
【裁判全文】
臺灣臺中地方法院刑事判決              97年度易字第1506號
公  訴  人  臺灣臺中地方法院檢察署檢察官
被      告  甲○○○
上列被告因誣告案件，經檢察官提起公訴（97年度偵字第1714號
），本院判決如下：
    主  文
甲○○○意圖他人受刑事處分，向該管公務員誣告，累犯，處有
期徒刑肆月。
    事  實
一、甲○○○前因偽造文書案件，經法院判處有期徒刑4 月，如
    易科罰金，以銀元300 元折算1 日確定；又因重利案件，經
    法院判處有期徒刑6 月，如易科罰金，以銀元300 元折算1
    日確定，上開2 罪經定應執行有期徒刑9 月，如易科罰金，
    以銀元300 元折算1 日，於民國93年1 月27日易科罰金執行
    完畢，竟不知悔改，自其母親過世後，與胞弟乙○○因遺產
    問題，迭起爭執，雙方相處不睦，並有數起訴訟。甲○○○
    明知登記在自己名下之車牌號碼AOS-505 號機車，自94年間
    購買後，均由乙○○使用，竟於96年12月2 日23時許，以大
    鎖鎖住上開機車後車輪，於拍照存證後，告知乙○○夫婦不
    得再繼續使用該機車。嗣乙○○於96年12月3 日依往例以購
    買機車時所附鑰匙，使用該機車，其竟意圖使乙○○受刑事
    處分，於同日18時35分許，明知該機車係由乙○○騎走，竟
    仍隱瞞上開事實，向臺中縣警察局豐原分局合作派出所（下
    稱合作派出所）警員謝自浩報案，誣指該機車於同日18時許
    ，遭不詳之人竊取，未指定犯人，向有偵查犯罪權限之派出
    所警員謝自浩誣告犯罪。經警員謝自浩查證後，得知乙○○
    為機車實際使用人，並未竊取機車，乃告知甲○○○，甲○
    ○○竟仍承前誣告犯意，於96年12月11日19時36分許，於警
    員謝自浩製作第二次調查筆錄，向有偵查犯罪職權之派出所
    警員謝自浩表示對乙○○提出竊盜告訴，而誣告乙○○（乙
    ○○涉犯竊盜罪嫌部分，經檢察官不起訴處分確定）。
二、案經乙○○訴由臺中縣警察局豐原分局報請臺灣臺中地方法
    院檢察署檢察官偵查起訴。
    理  由
壹、程序方面：
    按被告以外之人於審判外之言詞或書面陳述，除法律有規定
    者外，不得作為證據。被告以外之人於審判外之陳述，雖不
    符刑事訴訟法第159 條之1 至4 之規定，而經當事人於審判
    程序同意作為證據，法院審酌該言詞陳述或書面陳述作成時
    之情況，認為適當者，亦得為證據。刑事訴訟法第159 條第
    1 項、第159 條之5 第1 項分別定有明文。本件檢察官指出
    之證明方法，被告甲○○○均同意作為證據，本院審酌該言
    詞及書面陳述作成情況，認為適當，得為證據，合先敘明。
貳、實體方面：
一、訊據被告坦承先於96年12月2 日23時許，將登記在其名下之
    機車上鎖，告知乙○○夫婦不得再騎用該機車，於翌日至合
    作派出所報案該機車失竊等情不諱，惟否認有何誣告犯行，
    辯稱：96年12月8 日警員打電話跟我講時，我有跟警員講不
    要告乙○○，只是車子丟了，一定要報案；同月11日是去派
    出所領回車子，並非要告誰，是戊○○○○要我製作筆錄，
    我從頭到尾都沒有說要告任何人云云（詳本院卷50、64頁）
    。惟查：
  (一)車號AOS-505 號重型機車為證人乙○○使用：
  1.被告於警詢自承：機車都是給乙○○使用，在來報案前一天
    96年12月3 日也是他在騎等語甚詳（詳警卷7 頁），經核與
    (1)證人乙○○於警詢指稱：我未竊取AOS-505 號機車，該機
    車一直都是我在使用，這機車本來就是我的，買來2 、3 年
    都是我在使用等語（詳警卷12頁）；復於本院證稱：機車自
    買回來後，至遭報案失竊前，一直都是我在使用等語（詳本
    院卷49頁）；(2)證人廖裕昌於警詢供稱：車號AOS-505 號重
    機車我看乙○○使用2 至3 年等語（詳警卷16頁）；(3)證人
    謝自浩於本院證稱：致電予乙○○後，乙○○表示該機車均
    為其使用等語相符（詳本院卷47頁），並有證人乙○○於警
    詢時提出之友聯產物保險股份有限公司強制責任保險費收據
    正本、交通部公路總局自行收納款項收據正本2 紙在卷可稽
    （詳警卷27頁）。參酌上開保險費、稅捐及罰款收據之內容
    ，係表示證人乙○○於94年12月13日，繳納94年12月13日起
    至96年12月13日止之強制汽車責任保險費；於95年4 月19日
    繳納機車行車執照費、燃料費及違規罰款。而上開資料分別
    於94年12月13日及95年4 月19日製作，顯非臨訟杜撰，事實
    上亦無法事後偽造或變造。足見，該車於94、95年間之強制
    汽車責任保險費、稅捐及罰款，均由證人乙○○繳納，於客
    觀上，與機車實際使用人負擔之社會常情相符。此外，此等
    客觀事證，更足以佐證證人乙○○及廖裕昌上開證述機車自
    購買後，均由證人乙○○使用之可信度。是車號AOS-505 號
    重型機車，至96年12月3 日前，均屬證人乙○○使用無誤。
  2.至於被告於警詢時改辯稱：95、96年都是乙○○在使用比較
    多云云（詳警卷10頁）；復於檢察官訊問時辯稱：機車原來
    是大家使用，是乙○○他們用的次數較多云云（詳偵卷15頁
    ），所辯與警詢所述不符，亦與事實不符，自非可採。
  (二)被告明知證人乙○○於96年12月3日仍繼續使用該機車：
  1.被告於警詢自承：我於報案前一天12月2 日（晚上）11時（
    警詢筆錄記載為12月3 日，應屬誤載），告訴乙○○機車已
    鎖大鎖，不要再騎了，把車主過戶到你名下再騎等語（詳警
    卷7 頁）；復於檢察官訊問時自承：我於96年12月2 日特地
    用大鎖鎖住，他們夫妻都在場，我還特地跟他們講等語（詳
    偵卷7 頁）；再於本院自承：96年12月2 日我向告訴人夫妻
    說不同意他們再使用機車，而且將機車上鎖，隔日6 點左右
    發現機車不見才去報案等語甚詳（詳本院卷15頁），並有機
    車照片2 張在卷可稽（詳偵卷11頁）。如此觀之，被告於96
    年12月2 日23時許，以大鎖鎖住機車後車輪，並告知證人乙
    ○○及其妻均不得再使用該車之事實，應屬明確。準此，被
    告知告證人乙○○及其妻均不得再使用該車之目的，亦係明
    知該機車本由證人乙○○使用，欲以機車大鎖鎖住後車輪，
    暫時排除證人乙○○繼續使用。因此，被告於96年12月3 日
    6 時許，發現該機車已不在現場時，應已明知該機車為證人
    乙○○騎走，而非失竊。再參以被告於發現該車不在現場後
    ，未向證人乙○○求證，反而直接向警局報案，亦足以證明
    被告係基於誣告之犯意，而向警局誣指其機車遭竊。至於被
    告於檢察官訊問時辯稱：96年12月3 日18時發現車子不見，
    就去警察局報案，當時不知車子由何人騎走云云（詳偵卷7
    頁），則屬卸責之詞，不足採信。
  2.此外，證人乙○○於警詢指稱：車子平常是我在使用，被告
    也都知道。被告明知機車是我在使用，因為家中母親過世，
    就發生財產問題，感情不是很好，可能因此懷恨在心，明知
    是我在使用，還故意謊報機車失竊等語甚詳（詳警卷13頁）
    。被告與證人乙○○為姊弟關係，於渠等母親過世後，二人
    因遺產問題發生嫌隙之事實，亦經被告坦白承認。是被告顯
    係因遺產問題，與證人乙○○發生嫌隙，刻意製造該機車係
    遭證人乙○○竊取之表象，進而誣陷證人乙○○至明。
  3.另證人謝自浩於本院證稱：96年12月8 日撥打電話詢問被告
    是否知悉該機車為乙○○騎走，被告答稱不知道等語甚詳（
    詳本院卷47頁），然證人謝自浩上開證詞，係在證明被告於
    96年12月8 日時對謝自浩之說詞。至於被告明知該車為乙○
    ○為騎走之事實，已如前述。是證人謝自浩此部分證詞，尚
    不足為有利於被告之認定，併此說明。
  (三)被告有誣告之犯意及犯行：
    被告於96年12月3 日18時35分許，至合作派出所報案，指稱
    ：「我於96年12月3 日14時30分停在豐原市市○路6 號前，
    但於18時許要去牽車時發現遭竊。…損失AOS-505 號重機車
    乙部及AOS-505 行車執照」；另於96年12月11日19時36分在
    調查筆錄中再指稱：「（問：現場查扣之機車AOS-505 機車
    失竊，是否為妳所稱之失竊之機車？）是的。…（問：是否
    提出告訴？）我要提出竊盜告訴」之事實，業據證人謝自浩
    於本院證稱：96年12月3 日被告至合作派出所報案，指稱其
    所有機車在豐原市市○路失竊，指明該機車平日為其使用，
    有上大鎖，未說明該機車平日也有他人使用，未說機車是何
    人偷走，亦未說該機車可能係由何人偷走。…被告（96年12
    月3 日）報案時只說機車失竊，沒有說要對竊取機車之人提
    出告訴等語甚詳（詳本院卷46、47頁），並有被告96年12月
    3 日、12月11日調查筆錄、扣押筆錄、扣押物品目錄表及車
    籍查詢- 基本資料詳細畫面、車籍查詢- 歷任車主顯示畫面
    及贓物認領保管單在卷可稽（詳警卷4 至8 、18至24、28、
    29頁，偵卷11頁）。是以，被告明知上開機車為證人乙○○
    使用，竟於證人乙○○於96年12月3 日騎走上開機車，即於
    96年12月3 日18時35分至合作派出所報案，未指明證人乙○
    ○為竊盜嫌疑人；另於96年12月11日19時36分許，再向合作
    派出所對竊盜嫌疑人乙○○提出竊盜告訴等情，至為明灼。
  (四)至於被告於檢察官訊問時尚辯稱：車號AOS-505 號重型機車
    是我所有，是我於94年買的，以14,000元購買云云（詳偵卷
    6 頁）。然上開重型機車究屬何人所有，證人丁○○所證情
    節，與東昇租賃公司職員朱春祥及證人乙○○所證情節完全
    不符。其中證人丁○○於本院證稱：AOS-505 號機車，…是
    被告決定要買的，我記得錢是被告出的等語（詳本院卷47、
    48頁）；另東昇租賃公司職員朱春祥於檢察官訊問時證稱：
    乙○○於94年間向我買1 部黑色機車，…機車價金由乙○○
    支付等語（詳偵卷15頁）；證人乙○○於警詢供稱：我拿現
    金買等語（詳警卷13頁）；復於檢察官訊問時供稱：車子是
    我買的等語（詳偵卷7 頁）；復於本院證稱：出價15,000元
    購買，…先付定金5,000 元，…隔天與我太太至店內付清尾
    款等語（詳本院卷49頁）。然上開重型機車究屬何人所有，
    與被告是否成立誣告罪無涉，該車既然現由證人乙○○使用
    中，且被告亦明知上情，竟向派出所警員誣指其車遭竊；復
    具體對證人乙○○提出竊盜告訴，顯已該當誣告犯行甚明。
  (五)綜上，本件事證明確，被告犯行，堪以認定。
二、核被告所為，係犯刑法第169 條第1 項之誣告罪。被告最初
    雖指車輛失竊，未指定犯人，但經警查證後，仍明確對乙○
    ○提出告訴，其未指定犯人誣告，為高度重罪之指名犯人誣
    告所吸收，不再論以未指定犯人誣告罪。公訴人起訴意旨認
    被告犯同法第171 條第1 項之未指定犯人誣告罪，然以補充
    理由書及當庭均變更起訴法條為同法第169 條第1 項之罪，
    本院毋庸變更起訴法條，併此說明。又其前因偽造文書案件
    ，經法院判處有期徒刑4 月，如易科罰金，以銀元300 元折
    算1 日確定；又因重利案件，經法院判處有期徒刑6 月，如
    易科罰金，以銀元300 元折算1 日確定，上開2 罪經定應執
    行有期徒刑9 月，如易科罰金，以銀元300 元折算1 日，於
    93年1 月27日易科罰金執行完畢，有臺灣高等法院被告前案
    紀錄表在卷可稽。茲被告於有期徒刑執行完畢後，5 年內，
    再犯本件有期徒刑以上之罪，為累犯，應依刑法第47條第1
    項規定，加重其刑。爰審酌被告與乙○○為姊弟關係，竟因
    遺產問題迭起爭執，僅為區區機車何人使用，即誣指乙○○
    犯罪，及犯後否認犯行等一切情狀，量處如主文所示之刑。
據上論斷，應依刑事訴訟法第299 條第1 項前段、刑法第169 條
第1 項、第47條第1 項，判決如主文。
本案經檢察官丙○○到庭執行職務
中    華    民    國    97    年    6     月    23    日
                  刑事第十六庭  審判長法  官  林念祖
                                      法  官  楊文廣
                                      法  官  柯志民
上正本證明與原本無異。
如不服本判決，應於收受送達後10日內向本院提出上訴書狀（應
敘述具體理由並附繕本）。
上訴書狀如未敘述理由，應於上訴期間屆滿後20日內補提理由書
於本院。
                                      書記官  賴亮蓉
中    華    民    國    97    年    6     月    23    日
論罪之法條全文：
刑法第169 條
意圖他人受刑事或懲戒處分，向該管公務員誣告者，處七年以下
有期徒刑。
意圖他人受刑事或懲戒處分，而偽造、變造證據，或使用偽造、
變造之證據者，亦同。


司法院資訊處製作；財團法人民間司法改革基金會備份。
